ACORDAO-COMPLETO-2390494

ACÓRDÃO 6888/2020 ATA 20/2020 - PRIMEIRA CÂMARA

VISTOS, relatados e discutidos estes autos de tomada de contas especial instaurada pelo Fundo Nacional de Desenvolvimento da Educação (FNDE) , originalmente em desfavor do Sr. Arnaldo Almeida Mitouso, em razão de omissão no dever de prestar contas dos recursos recebidos por força do Programa Dinheiro Direto na Escola (PDDE) , no exercício de 2011.
ACORDAM os ministros do Tribunal de Contas da União, reunidos em sessão da 1ª Câmara, ante as razões expostas pelo relator, em:
9.1. considerar revéis, para todos os efeitos, com fundamento no art. 12, § 3º, da Lei 8.443/1992, os Srs. Arnaldo Almeida Mitouso e Manoel Adail Amaral Pinheiro;
9.2. julgar irregulares, com fundamento nos arts. 1º, I, e 16, III, "a" e "c", da Lei 8.443/1992 c/c os arts. 19 e 23, III, da mesma lei, e com arts. 1º, I, e 209, I e III, e 214, III, do RI/TCU, as contas dos Srs. Arnaldo Almeida Mitouso e Manoel Adail Amaral Pinheiro e condená-los ao pagamento das quantias abaixo especificadas, com a fixação do prazo de 15 (quinze) dias, a contar da notificação, para que comprovem, perante este Tribunal (art. 214, III, "a", do RI/TCU) , o recolhimento das dívidas aos cofres do Fundo Nacional de Desenvolvimento da Educação, atualizadas monetariamente e acrescidas dos juros de mora, calculados a partir das datas discriminadas, até a data do recolhimento, na forma prevista na legislação em vigor:
9.2.1. débito de responsabilidade do Sr. Arnaldo Almeida Mitouso:
	Data de ocorrência
	Valor histórico (R$) 

	29/7/2011
	14.641,80

	1/8/2011
	29.283,60

9.2.2. débito de responsabilidade do Sr. Manoel Adail Amaral Pinheiro:
	Data de ocorrência
	Valor histórico (R$) 

	5/8/2011
	12.680,00

	6/10/2011
	2.038,30

	7/10/2011
	3.337,10

	10/8/2011
	164.585,10

	11/8/2011
	45.670,60

	11/10/2011
	16.234,80

	12/8/2011
	408.000,00

	31/8/2011
	3.304,80

	3/8/2011
	24.817,20

9.3. aplicar ao Sr. Arnaldo Almeida Mitouso a multa prevista no art. 57 da Lei 8.443/1992 c/c o art. 267 do RI/TCU, no valor de R$ 7.000,00 (sete mil reais) , fixando-lhe o prazo de 15 (quinze) dias, a contar da notificação, para que comprove, perante este Tribunal (art. 214, III, "a", do RI/TCU) , o recolhimento da dívida aos cofres do Tesouro Nacional, atualizada monetariamente desde a data do presente acórdão até a do efetivo recolhimento, se for paga após o vencimento, na forma da legislação em vigor;
9.4. aplicar ao Sr. Manoel Adail Amaral Pinheiro a multa prevista no art. 57 da Lei 8.443/1992 c/c o art. 267 do RI/TCU, no valor de R$ 109.000,00 (cento e nove mil reais) , fixando-lhe o prazo de 15 (quinze) dias, a contar da notificação, para que comprove, perante este Tribunal (art. 214, III, "a", do RI/TCU) , o recolhimento da dívida aos cofres do Tesouro Nacional, atualizada monetariamente desde a data do presente acórdão até a do efetivo recolhimento, se for paga após o vencimento, na forma da legislação em vigor;
9.5. autorizar, desde logo, nos termos do art. 28, II, da Lei 8.443/1992, a cobrança judicial das dívidas, caso não atendidas as notificações;
9.6. com fundamento no § 3º do art. 16 da Lei 8.443/1992, encaminhar cópia desta deliberação à Procuradoria da República no Amazonas, para a adoção das medidas que entender cabíveis.

Tomada de contas especial em razão de omissão no dever de prestar contas dos recursos recebidos por força do Programa Dinheiro Direto na Escola (PDDE), no exercício de 2011.

Primeira Câmara

Município de Coari/AM.

3. Interessado/Responsáveis:
3.1. Interessado: Fundo Nacional de Desenvolvimento da Educação (00.378.257/0001-81)
3.2. Responsáveis: Arnaldo Almeida Mitouso (XXX.921.332-XX); Manoel Adail Amaral Pinheiro (XXX.996.732-XX).

13.1. Ministros presentes: Walton Alencar Rodrigues (Presidente), Benjamin Zymler, Bruno Dantas e Vital do Rêgo.
13.2. Ministros-Substitutos presentes: Augusto Sherman Cavalcanti e Weder de Oliveira (Relator).

WEDER DE OLIVEIRA

Transcrevo, com ajustes de forma, a instrução apresentada (peças 38, 39 e 40) pela Secretaria de Controle Externo de Tomada de Contas Especial (Secex-TCE) :
"Cuidam os autos de tomada de contas especial instaurada por Fundo Nacional de Desenvolvimento da Educação, em desfavor de Manoel Adail Amaral Pinheiro (CPF: XXX.996.732-XX) e Arnaldo Almeida Mitouso (CPF: XXX.921.332-XX) , em razão de omissão no dever de prestar contas dos recursos recebidos por força do Programa Dinheiro Direto na Escola (PDDE) , no exercício de 2011.
HISTÓRICO
2.	Em 22/5/2018, com fundamento na IN/TCU 71/2012, alterada pela IN/TCU 76/2016 e DN/TCU 155/2016, o dirigente da instituição Fundo Nacional de Desenvolvimento da Educação autorizou a instauração da tomada de contas especial (peça 8) . O processo foi registrado no sistema e-TCE com o número 1312/2018.
3.	Os recursos repassados por FNDE ao município de Coari - AM, no âmbito do Programa Dinheiro Direto na Escola (PDDE) - exercício 2011, totalizaram R$ 724.593,30 (peça 2) . 
4.	O fundamento para a instauração da Tomada de Contas Especial, conforme consignado na matriz de responsabilização elaborada pelo tomador de contas, foi a constatação da seguinte irregularidade: 
A omissão no dever de prestar contas dos recursos recebidos.
5.	O responsável arrolado na fase interna foi devidamente comunicado e, diante da ausência de justificativas suficientes para elidir a irregularidade e da não devolução dos recursos, instaurou-se a tomada de contas especial.
6.	No relatório (peça 14) , o tomador de contas concluiu que o prejuízo importaria no valor original de R$ 724.593,30, imputando-se a responsabilidade a Arnaldo Almeida Mitouso, Prefeito Municipal, no período de 17/10/2009 a 31/12/2012, na condição de dirigente. 
7.	Em 20/12/2018, a Controladoria-Geral da União emitiu o relatório de auditoria (peça 15) , em concordância com o relatório do tomador de contas. O certificado de auditoria e o parecer do dirigente do órgão de controle interno concluíram pela irregularidade das presentes contas (peças 16 e 17) .
8.	Em 27/12/2018, o ministro responsável pela área atestou haver tomado conhecimento das conclusões contidas no relatório e certificado de auditoria, bem como do parecer conclusivo do dirigente do órgão de controle interno, manifestando-se pela irregularidade das contas, e determinou o encaminhamento do processo ao Tribunal de Contas da União (peça 18) .
9.	A instrução inicial (peça 21) concluiu que o Sr. Arnaldo Almeida Mitouso (CPF XXX.921.332-XX) , prefeito municipal de Coari/AM na gestão 2009-2012, é o único responsável pelos débitos referentes aos recursos que foram repassados à EEx (prefeitura municipal) , devendo também ser ouvido em audiência quanto à não disponibilização das condições materiais mínimas e necessárias para que seu sucessor pudesse apresentar a prestação de contas quanto a esses recursos. Quanto ao Sr.  Manoel Adail Amaral Pinheiro (CPF XXX.996.732-XX) , verificou-se que, a despeito da representação ao Ministério Público por ele formulada (peça 7) , sua responsabilidade não pode ser afastada em relação aos recursos repassados à UEx do município (unidades executoras - escolas) , tendo em vista que a consolidação das prestações de contas das unidades executoras recairá sobre o sucessor quando o prazo final para a apresentação da prestação de contas do PDDE ocorrer em sua gestão, como no caso em análise (Resolução CD/FNDE 17/2011 - art. 19, § 1º) .
10.	Sobre as especificidades do PDDE e seus reflexos quanto à responsabilização delimitada nos presentes autos, cabe reproduzir o seguinte trecho da instrução de peça 21:
'17. Tem-se, portanto, que quando os recursos são repassados diretamente à prefeitura, esta se qualifica como EEx, e deve elaborar e encaminhar a prestação de contas ao FNDE. O gestor dos recursos é o prefeito municipal. Porém, no caso em que os recursos são repassados diretamente às Unidades Executoras Próprias (UEx) , ou seja, às associações, cabe aos dirigentes dessas entidades a gestão dos recursos e não ao prefeito. Além disso, cabe às UEx elaborar e apresentar a prestação de contas à EEx (prefeitura) . 
18. Assim, quando os recursos forem repassados diretamente às UEx, ou seja, às associações, entidades privadas representativas das escolas públicas, a responsabilidade de comprovar a boa e regular utilização dos recursos transferidos diretamente às UEx não é, em um primeiro momento, do prefeito, mas sim do gestor de cada uma dessas unidades, mediante a apresentação das respectivas prestações de contas à prefeitura (EEx) . A esta cabe analisá-las, adotar as demais medidas de correção previstas na norma, conforme o caso, consolidá-las e encaminhá-las ao FNDE, até a data limite fixada para tanto. 
19. Agora, se as UExs não prestaram contas e o prefeito não adotar as medidas indicadas pela norma para regularizar a situação ou obter a devolução dos recursos, ele será responsabilizado, haja vista o encargo que possui de verificar e consolidar as prestações de contas da UExs. Nesse caso, se o dever de prestar contas avança para o mandato do sucessor, o oferecimento de representação ao Ministério Público não afastaria a responsabilidade dele (sucessor) , tendo em vista que não poderia alegar a falta de documentos nos arquivos da prefeitura, pois os documentos comprobatórios das despesas deveriam estar sob a guarda das entidades escolares. 
20. Assim, transcorrido o prazo fixado para prestar contas pelas UEx e não tendo sido apresentadas as contas ou na hipótese de estas não estarem nos arquivos municipais, deve o sucessor, estabelecer prazo máximo de trinta dias para apresentação da prestação de contas ou a devolução dos recursos recebidos, sob pena de bloqueio de futuros repasses financeiros. Se nada fizer, responde o sucessor pelo débito apurado, quando se tratar de omissão de prestação de contas cujo prazo para envio à EEx ou ao FNDE tiver expirado em sua gestão.'
11.	Nessa linha, foram efetivadas as citações e audiências a seguir discriminadas:
11.1.	Irregularidade 1: não comprovação da boa e regular aplicação dos recursos federais repassados às UEx do município de Coari/AM, em face da omissão no dever de prestar contas dos valores transferidos no âmbito do Programa Dinheiro Direto na Escola (PDDE) , exercício de 2011, cujo prazo expirou em 30/4/2013.
11.1.1.	Evidências da irregularidade: Ordem bancária, ou equivalente que demonstre a execução financeira (peça 2) .
11.1.2.	Normas infringidas: art. 37, caput, c/c o art. 70, parágrafo único, da Constituição da República Federativa do Brasil; art. 93 do Decreto-lei 200/1967; art. 66 do Decreto 93.872/1986; arts. 19 e 20 da Resolução CD/FNDE 17, de 19/4/2011.
11.2.	Débitos relacionados ao responsável Manoel Adail Amaral Pinheiro (CPF: XXX.996.732-XX) :
	Data de ocorrência
	Valor histórico (R$) 

	5/8/2011
	12.680,00

	6/10/2011
	2.038,30

	7/10/2011
	3.337,10

	10/8/2011
	164.585,10

	11/8/2011
	45.670,60

	11/10/2011
	16.234,80

	12/8/2011
	408.000,00

	31/8/2011
	3.304,80

	3/8/2011
	24.817,20

11.2.1.	Cofre credor: Fundo Nacional de Desenvolvimento da Educação.
11.2.2.	Responsável: Manoel Adail Amaral Pinheiro (CPF: XXX.996.732-XX) .
11.2.2.1.	Conduta: em face da omissão na prestação de contas dos recursos federais repassados às UEx do município de Coari/AM, cujo prazo expirou em 30/4/2013, não demonstrar a boa e regular aplicação dos recursos federais repassados no âmbito do PDDE/2011.
11.2.2.2.	Nexo de causalidade: a conduta descrita impediu o estabelecimento do nexo causal entre as possíveis despesas efetuadas com os recursos recebidos, no âmbito do instrumento em questão, no exercício de 2011.
11.2.2.3.	Culpabilidade: não há excludentes de ilicitude, de culpabilidade e de punibilidade; é razoável supor que o responsável tinha consciência da ilicitude de sua conduta; era exigível conduta diversa da praticada, qual seja, desincumbir-se do seu dever por meio da apresentação da prestação de contas no prazo e forma devidos. 
12.	Encaminhamento: citação.
12.1.	Irregularidade 2: não comprovação da boa e regular aplicação dos recursos federais diretamente repassados à prefeitura municipal de Coari/AM, em face da omissão no dever de prestar contas dos valores transferidos, no âmbito do Programa Dinheiro Direto na Escola (PDDE) , exercício de 2011, cujo prazo expirou em 30/4/2013.
12.1.1.	Evidências da irregularidade: Ordem bancária, ou equivalente que demonstre a execução financeira (peça 2) .
12.1.2.	Normas infringidas: art. 37, caput, c/c o art. 70, parágrafo único, da Constituição da República Federativa do Brasil; art. 93 do Decreto-lei 200/1967; art. 66 do Decreto 93.872/1986; arts. 19 e 20 da Resolução CD/FNDE 17, de 19/4/2011.
12.2.	Débitos relacionados ao responsável Arnaldo Almeida Mitouso (CPF: XXX.921.332-XX) :
	Data de ocorrência
	Valor histórico (R$) 

	29/7/2011
	14.641,80

	1/8/2011
	29.283,60

12.2.1.	Cofre credor: Fundo Nacional de Desenvolvimento da Educação.
12.2.2.	Responsável: Arnaldo Almeida Mitouso (CPF: XXX.921.332-XX) .
12.2.2.1.	Conduta: em face da omissão na prestação de contas dos recursos federais diretamente repassados à prefeitura municipal de Coari/AM, cujo prazo expirou em 30/4/2013, não demonstrar a boa e regular aplicação dos recursos federais repassados no âmbito do PDDE/2011.
12.2.2.2.	Nexo de causalidade: a conduta descrita impediu o estabelecimento do nexo causal entre as possíveis despesas efetuadas com os recursos recebidos, no âmbito do instrumento em questão, no exercício de 2011.
12.2.2.3.	Culpabilidade: não há excludentes de ilicitude, de culpabilidade e de punibilidade; é razoável supor que o responsável tinha consciência da ilicitude de sua conduta; era exigível conduta diversa da praticada, qual seja, desincumbir-se do seu dever por meio da apresentação da prestação de contas no prazo e forma devidos. 
13.	Encaminhamento: citação.
13.1.	Irregularidade 3: não cumprimento do prazo originalmente estipulado para prestação de contas dos recursos  federais repassados às UEx do município de Coari/AM no âmbito do Programa Dinheiro Direto na Escola (PDDE) , exercício 2011, cujo prazo encerrou-se em 30/4/2013.
13.1.1.	Evidências da irregularidade: Ordem bancária, ou equivalente que demonstre a execução financeira (peça 2) .
13.1.2.	Normas infringidas: art. 37, caput, c/c o art. 70, parágrafo único, da Constituição da República Federativa do Brasil; art. 93 do Decreto-lei 200/1967; art. 66 do Decreto 93.872/1986; arts. 19 e 20 da Resolução CD/FNDE 17, de 19/4/2011.
13.1.3.	Responsável: Manoel Adail Amaral Pinheiro (CPF: XXX.996.732-XX) .
13.1.3.1.	Conduta: descumprir o prazo originalmente estipulado para prestação de contas dos recursos federais repassados às UEx do município de Coari/AM no âmbito do PDDE/2011, cujo prazo expirou em 30/4/2013.
13.1.3.2.	Nexo de causalidade: a conduta descrita impediu o estabelecimento do nexo causal entre as possíveis despesas efetuadas com os recursos recebidos, no âmbito do instrumento em questão, no exercício de 2011.
13.1.3.3.	Culpabilidade: não há excludentes de ilicitude, de culpabilidade e de punibilidade; é razoável supor que o responsável tinha consciência da ilicitude de sua conduta; era exigível conduta diversa da praticada, qual seja, desincumbir-se do seu dever por meio da apresentação da prestação de contas no prazo e forma devidos. 
14.	Encaminhamento: audiência.
14.1.	Irregularidade 4: não disponibilização das condições materiais mínimas e necessárias para que o seu sucessor pudesse apresentar a prestação de contas dos recursos federais diretamente repassados à prefeitura municipal de Coari/AM, no âmbito do Programa Dinheiro Direto na Escola (PDDE) , no exercício de 2011, cujo prazo encerrou-se em 30/4/2013.
14.1.1.	Evidências da irregularidade: Ordem bancária, ou equivalente que demonstre a execução financeira (peça 2) .
14.1.2.	Normas infringidas: art. 37, caput, c/c o art. 70, parágrafo único, da Constituição da República Federativa do Brasil; art. 93 do Decreto-lei 200/1967; art. 66 do Decreto 93.872/1986; arts. 19 e 20 da Resolução CD/FNDE 17, de 19/4/2011.
14.1.3.	Responsável: Arnaldo Almeida Mitouso (CPF: XXX.921.332-XX) .
14.1.3.1.	Conduta: não disponibilizar as condições materiais mínimas e necessárias para que o seu sucessor pudesse apresentar a prestação de contas dos recursos federais diretamente repassados à prefeitura municipal de Coari/AM no âmbito do PDDE/2011, tais como notas fiscais, recibos, processos de pagamento, extratos bancários da conta específica (recursos federais transferidos e contrapartida) e da aplicação financeira, processos licitatórios, contratos e termos de adjudicação e homologação, bem como documentos que comprovassem a execução do objeto, cujo prazo encerrou-se em 30/4/2013.
14.1.3.2.	Nexo de causalidade: a conduta descrita impediu o estabelecimento do nexo causal entre as possíveis despesas efetuadas com os recursos recebidos, no âmbito do instrumento em questão, no exercício de 2011.
14.1.3.3.	Culpabilidade: não há excludentes de ilicitude, de culpabilidade e de punibilidade; é razoável supor que o responsável tinha consciência da ilicitude de sua conduta; era exigível conduta diversa da praticada, qual seja, desincumbir-se do seu dever por meio da apresentação da prestação de contas no prazo e forma devidos. 
15.	Encaminhamento: audiência.
16.	Apesar de o tomador de contas não haver incluído Manoel Adail Amaral Pinheiro como responsável neste processo, após análise realizada sobre a documentação acostada aos autos, conclui-se que sua responsabilidade deve ser incluída, uma vez que há evidências de que tenha tido participação nas irregularidades aqui verificadas.
17.	Em cumprimento ao pronunciamento da unidade (peça 23) , foram efetuadas citações e audiências dos responsáveis, nos moldes adiante:
a) Sr. Manoel Adail Amaral Pinheiro - promovida a citação e audiência do responsável, conforme delineado adiante:
	Comunicação: Ofício 1862/2019 - Secex-TCE (peça 26) 
Data da Expedição: 25/4/2019
Data da Ciência: não houve (Mudou-se) (peças 29 e 32) 
Observação: Ofício enviado para o endereço do responsável, conforme pesquisa de endereço nos sistemas corporativos do TCU (peça 19) .
	
	Comunicação: Ofício 4381/2019 - Secex-TCE (peça 34) 
Data da Expedição: 9/7/2019
Data da Ciência: 11/7/2019 (peça 35) 
Nome Recebedor: Guilherme de S. Moreira
Observação: Ofício enviado para o endereço do responsável, conforme pesquisa de endereço nos sistemas corporativos do TCU (peças 33 e 37) .
Fim do prazo para a defesa: 26/7/2019
	
b)	 Sr. Arnaldo Almeida Mitouso - promovida a citação e audiência do responsável, conforme delineado adiante:
	Comunicação: Ofício 1864/2019 - Secex-TCE (peça 27) 
Data da Expedição: 25/4/2019
Data da Ciência: 6/5/2019 (peça 30) 
Nome Recebedor: Aldemir Almeida Mitouso
Observação: Ofício enviado para o endereço do responsável, conforme pesquisa de endereço na base de dados do sistema CPF da Receita Federal (peça 19) .
Fim do prazo para a defesa: 21/5/2019
	
18.	Conforme Despacho de Conclusão das Comunicações Processuais (peça 36) , informamos que as providências inerentes às comunicações processuais foram concluídas. Com relação ao Sr. Manoel Adail Amaral Pinheiro, cumpre esclarecer que o endereço no qual se efetivou a citação do responsável foi obtido no instrumento de mandato, por ele outorgado a seus advogados, nos autos do TC Processo 015.190/2019-6 (peça 9) , e que se encontra juntado a este processo, à peça 37. 
19.	Transcorrido o prazo regimental, os responsáveis permaneceram silentes, devendo ser considerados revéis, nos termos do art. 12, §3º, da Lei 8.443/1992.
ANÁLISE DOS PRESSUPOSTOS DE PROCEDIBILIDADE DA IN/TCU 71/2012
Prejuízo ao Contraditório e Ampla Defesa
20.	Verifica-se que não houve o transcurso de mais de dez anos desde o fato gerador sem que tenha havido a notificação dos responsáveis pela autoridade administrativa federal competente (art. 6º, inciso II, c/c art. 19 da IN/TCU 71/2012, modificada pela IN/TCU 76/2016) , uma vez que o fato gerador da irregularidade sancionada ocorreu em 1/5/2013, haja vista que o vencimento do prazo para prestação de contas deu-se em 30/4/2013, e os responsáveis foram notificados sobre as irregularidades pela autoridade administrativa competente conforme abaixo:
20.1.	Manoel Adail Amaral Pinheiro, responsável não notificado na fase interna.
20.2.	Arnaldo Almeida Mitouso, por meio do ofício acostado à peça 4, recebido em 6/10/2017, conforme AR (peça 5) .
Valor de Constituição da TCE 	
21.	Verifica-se, ainda, que o valor atualizado do débito apurado (sem juros) em 1/1/2017 é de R$ 1.040.644,08, portanto superior ao limite mínimo de R$ 100.000,00, na forma estabelecida conforme os arts. 6º, inciso I, e 19 da IN/TCU 71/2012, modificada pela IN/TCU 76/2016. 
OUTROS DÉBITOS NOS SISTEMAS DO TCU COM OS MESMOS RESPONSÁVEIS
22.	Informa-se que foi encontrado débito imputável aos responsáveis em outros processos no Tribunal:
	Responsável
	Processos

	Manoel Adail Amaral Pinheiro
	Processo 015.197/2019-0 (CBEX, aberto) , Processo 015.190/2019-6 (CBEX, aberto) , Processo 017.303/2018-4 (TCE, aberto) , Processo 029.850/2014-2 (TCE, aberto) , Processo 024.121/2009-5 (TCE, encerrado) , Processo 024.115/2009-8 (TCE, encerrado) , Processo 028.430/2007-2 (TCE, encerrado) , Processo 013.411/2007-0 (TCE, encerrado) , Processo 011.558/2004-9 (TCE, encerrado) , Processo 029.243/2016-5 (CBEX, encerrado) , Processo 021.339/2016-3 (CBEX, encerrado) , Processo 021.337/2016-0 (CBEX, encerrado) , Processo 015.146/2016-2 (CBEX, encerrado) , Processo 023.621/2016-8 (CBEX, encerrado) , Processo 010.541/2014-4 (CBEX, encerrado) , Processo 010.540/2014-8 (CBEX, encerrado) , Processo 018.276/2014-8 (CBEX, encerrado) , Processo 018.275/2014-1 (CBEX, encerrado) , Processo 022.749/2014-4 (CBEX, encerrado) , Processo 022.744/2014-2 (CBEX, encerrado) , Processo 022.735/2014-3 (CBEX, encerrado) , Processo 022.726/2014-4 (CBEX, encerrado) , Processo 013.699/2015-6 (CBEX, encerrado) , Processo 011.866/2015-2 (CBEX, encerrado) , Processo 011.865/2015-6 (CBEX, encerrado) , Processo 002.406/2014-4 (CBEX, encerrado) , Processo 002.405/2014-8 (CBEX, encerrado) , Processo 027.364/2008-9 (CBEX, encerrado) , Processo 027.362/2008-4 (CBEX, encerrado) , Processo 027.361/2008-7 (CBEX, encerrado) , Processo 025.184/2011-3 (CBEX, encerrado) , Processo 014.124/2008-5 (CBEX, encerrado) , Processo 014.473/2009-4 (CBEX, encerrado) , Processo 004.299/2013-2 (TCE, encerrado) , Processo 005.434/2009-7 (REPR, encerrado) , Processo 031.772/2010-2 (TCE, encerrado) , Processo 000.703/2011-7 (TCE, encerrado) , Processo 002.528/2011-8 (TCE, encerrado) , Processo 000.841/2011-0 (TCE, encerrado) , Processo 031.216/2010-2 (TCE, encerrado) , Processo 003.826/2007-1 (REPR, encerrado) , Processo 009.625/2005-4 (DEN, encerrado) , Processo 020.322/2004-4 (DEN, encerrado) , Processo 006.989/2004-6 (DEN, encerrado) , Processo 011.077/2004-7 (RL, encerrado) , Processo 015.703/2002-3 (TCE, encerrado) , Processo 001.507/2003-8 (DEN, encerrado) , Processo 005.949/2019-0 (TCE, aberto) e Processo 025.554/2018-2 (TCE, aberto) 

	Arnaldo Almeida Mitouso
	Processo 012.111/2018-0 (TCE, aberto) , Processo 021.399/2019-0 (CBEX, encerrado) , Processo 021.401/2019-5 (CBEX, encerrado) , Processo 015.259/2016-1 (CBEX, encerrado) , Processo 010.194/2012-6 (REPR, encerrado) , Processo 012.577/2012-0 (CBEX, encerrado) , Processo 018.454/2014-3 (TCE, encerrado) , Processo 002.147/2011-4 (RA, encerrado) e Processo 025.554/2018-2 (TCE, aberto) 

23.	Informa-se que foi encontrado débito imputável aos responsáveis em outras TCEs registradas no sistema e-TCE:
	Responsável
	TCES

	Arnaldo Almeida Mitouso
	2132/2019 (R$ 472.134,42) - Aguardando manifestação do controle interno

24.	A tomada de contas especial está, assim, devidamente constituída e em condição de ser instruída.
EXAME TÉCNICO
Da validade das notificações:
25.	Preliminarmente, cumpre tecer breves considerações sobre a forma como são realizadas as comunicações processuais no TCU. A esse respeito, destacam-se o art. 179, do Regimento Interno do TCU (Resolução 155, de 4/12/2002) e o art. 4º, inciso III, § 1º, da Resolução TCU 170, de 30 de junho de 2004, in verbis:
'Art. 179. A citação, a audiência ou a notificação, bem como a comunicação de diligência, far-se-ão:
I - mediante ciência da parte, efetivada por servidor designado, por meio eletrônico, fac-símile, telegrama ou qualquer outra forma, desde que fique confirmada inequivocamente a entrega da comunicação ao destinatário;
II - mediante carta registrada, com aviso de recebimento que comprove a entrega no endereço do destinatário;
III - por edital publicado no Diário Oficial da União, quando o seu destinatário não for localizado
 (...) 
Art. 3º As comunicações serão dirigidas ao responsável, ou ao interessado, ou ao dirigente de órgão ou entidade, ou ao representante legal ou ao procurador constituído nos autos, com poderes expressos no mandato para esse fim, por meio de:
I - correio eletrônico, fac-símile ou telegrama;
II - servidor designado;
III - carta registrada, com aviso de recebimento;
IV - edital publicado no Diário Oficial da União, quando o seu destinatário não for localizado, nas hipóteses em que seja necessário o exercício de defesa.
Art. 4º. Consideram-se entregues as comunicações:
I - efetivadas conforme disposto nos incisos I e II do artigo anterior, mediante confirmação da ciência do destinatário;
II - realizadas na forma prevista no inciso III do artigo anterior, com o retorno do aviso de recebimento, entregue comprovadamente no endereço do destinatário;
III - na data de publicação do edital no Diário Oficial da União, quando realizadas na forma prevista no inciso IV do artigo anterior.
§ 1º O endereço do destinatário deverá ser previamente confirmado mediante consulta aos sistemas disponíveis ao Tribunal ou a outros meios de informação, a qual deverá ser juntada ao respectivo processo.
 (...) '
26.	Bem se vê, portanto, que a validade da citação via postal não depende de que o aviso de recebimento seja assinado pelo próprio destinatário da comunicação, o que dispensa, no caso em tela, a entrega do AR em 'mãos próprias'. A exigência da norma é no sentido de o Tribunal verificar se a correspondência foi entregue no endereço correto, residindo aqui a necessidade de certeza inequívoca. 
27.	Não é outra a orientação da jurisprudência do TCU, conforme se verifica dos julgados a seguir transcritos:
'São válidas as comunicações processuais entregues, mediante carta registrada, no endereço correto do responsável, não havendo necessidade de que o recebimento seja feito por ele próprio (Acórdão 3648/2013-TCU-Segunda Câmara, Relator Ministro JOSÉ JORGE) ;
É prescindível a entrega pessoal das comunicações pelo TCU, razão pela qual não há necessidade de que o aviso de recebimento seja assinado pelo próprio destinatário. Entregando se a correspondência no endereço correto do destinatário, presume-se o recebimento da citação. (Acórdão 1019/2008-TCU-Plenário, Relator Ministro BENJAMIN ZYMLER) ;
As comunicações do TCU, inclusive as citações, deverão ser realizadas mediante Aviso de Recebimento - AR, via Empresa Brasileira de Correios e Telégrafos, bastando para sua validade que se demonstre que a correspondência foi entregue no endereço correto. (Acórdão 1526/2007-TCU-Plenário, Relator Ministro AROLDO CEDRAZ) .'
28.	A validade do critério de comunicação processual do TCU foi referendada pelo Supremo Tribunal Federal, nos termos do julgamento do MS-AgR 25.816/DF, por meio do qual se afirmou a desnecessidade da ciência pessoal do interessado, entendendo-se suficiente a comprovação da entrega do 'AR' no endereço do destinatário:
'Ementa: agravo regimental. Mandado de segurança. Desnecessidade de intimação pessoal das decisões do tribunal de contas da união. art. 179 do regimento interno do TCU. Intimação do ato impugnado por carta registrada, iniciado o prazo do art. 18 da lei nº 1.533/51 da data constante do aviso de recebimento. Decadência reconhecida. Agravo improvido.
O envio de carta registrada com aviso de recebimento está expressamente enumerado entre os meios de comunicação de que dispõe o Tribunal de Contas da União para proceder às suas intimações.
O inciso II do art. 179 do Regimento Interno do TCU é claro ao exigir apenas a comprovação da entrega no endereço do destinatário, bastando o aviso de recebimento simples.'
29.	No caso vertente, a citação de cada um dos responsáveis se deu em endereços provenientes de pesquisas de endereços realizadas pelo TCU nas bases da Receita Federal e endereço informado pelo próprio responsável (peças 19 e 37) . A entrega dos ofícios citatórios nesses endereços ficou comprovada (peças 30 e 35) .
30.	Nos processos do TCU, a revelia não leva à presunção de que seriam verdadeiras todas as imputações levantadas contra os responsáveis, diferentemente do que ocorre no processo civil, em que a revelia do réu opera a presunção da verdade dos fatos narrados pelo autor. Dessa forma, a avaliação da responsabilidade do agente não pode prescindir da prova existente no processo ou para ele carreada. 
31.	Ao não apresentar sua defesa, os responsáveis deixaram de produzir prova da regular aplicação dos recursos sob suas responsabilidades, em afronta às normas que impõem aos gestores públicos a obrigação legal de, sempre que demandados pelos órgãos de controle, apresentar os documentos que demonstrem a correta utilização das verbas públicas, a exemplo do contido no art. 93 do Decreto-Lei 200/1967: 'Quem quer que utilize dinheiros públicos terá de justificar seu bom e regular emprego na conformidade das leis, regulamentos e normas emanadas das autoridades administrativas competentes.' 
32.	Mesmo as alegações de defesa não sendo apresentadas, considerando o princípio da verdade real que rege esta Corte, procurou-se buscar, em manifestações dos responsáveis na fase interna desta Tomada de Contas Especial, se havia algum argumento que pudesse ser aproveitado a seu favor. 
33.	No entanto, os responsáveis não se manifestaram na fase interna, não havendo, assim, nenhum argumento que possa vir a ser analisado e posteriormente servir para afastar as irregularidades apontadas.
34.	Em se tratando de processo em que as partes interessadas não se manifestaram acerca das irregularidades imputadas, não há elementos para que se possa efetivamente aferir e reconhecer a ocorrência de boa-fé na conduta dos responsáveis, podendo este Tribunal, desde logo, proferir o julgamento de mérito pela irregularidade das contas, conforme os termos dos §§ 2º e 6º do art. 202 do Regimento Interno do TCU. (Acórdão 2064/2011-TCU-Primeira Câmara (relator: Ubiratan Aguiar) , 6.182/2011-TCU-1ª Câmara (relator: Weber de Oliveira) , 4.072/2010-TCU-1ª Câmara (Relator: Valmir Campelo) , 1.189/2009-TCU-1ª Câmara (Relator: Marcos Bemquerer) , 731/2008-TCU-Plenário (Relator: Aroldo Cedraz) .
35.	Dessa forma, os responsáveis devem ser considerados reveis, nos termos do art. 12, §3º, da Lei 8.443/1992, devendo as contas serem julgadas irregulares, condenando-os ao débito apurado e aplicando-lhe (s) a multa prevista no art. 57/58 da Lei 8.443/1992.
Prescrição da Pretensão Punitiva
36.	Vale ressaltar que a pretensão punitiva do TCU, conforme Acórdão 1441/2016-TCU-Plenário, Relator: Benjamin Zymler, que uniformizou a jurisprudência acerca dessa questão, subordina-se ao prazo geral de prescrição indicado no art. 205 do Código Civil, que é de dez anos, contado da data de ocorrência da irregularidade sancionada, nos termos do art. 189 do Código Civil, sendo este prazo interrompido pelo ato que ordenar a citação, a audiência ou a oitiva dos responsáveis.
37.	No caso em exame, não ocorreu a prescrição, uma vez que a irregularidade sancionada ocorreu em 1/5/2013, e o ato de ordenação da citação ocorreu em 20/3/2019.
Cumulatividade de multas 
38.	Quanto à possibilidade de aplicação cumulativa das multas dos arts. 57 e 58, inciso I, da Lei 8.443/1992, ainda que seja adequada a realização de citação e audiência do responsável, por força do disposto no art. 209, §4º, do Regimento Interno do TCU, o Tribunal reconhece que existe relação de subordinação entre as condutas de 'não comprovação da aplicação dos recursos' e de 'omissão na prestação de contas', sendo a primeira consequência da segunda, o que enseja, na verificação das duas irregularidades, a aplicação da multa do art. 57, com o afastamento da multa do art. 58, inciso I, em atenção ao princípio da absorção (Acórdão 9579/2015-TCU-Segunda Câmara, Relator Ministro Vital do Rêgo; Acórdão 2469/2019-TCU-Primeira Câmara, Relator Ministro Augusto Sherman) .
39.	Conforme leciona Cezar Bitencourt (Tratado de Direito Penal: parte geral - 8ª Edição - São Paulo: Saraiva, 2003. Pg. 565) , na absorção, ' (...) a pena do delito mais grave absorve a pena do delito menos grave, que deve ser desprezada'. No caso concreto, a 'omissão no dever de prestar contas', embora seja uma irregularidade autônoma, funciona como fase ou meio para a consecução da 'não comprovação da aplicação dos recursos', havendo clara relação de interdependência entre essas condutas. Dessa forma, recaindo as duas ocorrências num mesmo gestor, deve prevalecer a pena do delito mais grave, qual seja, a multa do art. 57, da Lei 8.443/1992.
CONCLUSÃO
40.	Em face da análise promovida na seção 'Exame Técnico', verifica-se que os responsáveis não lograram comprovar a boa e regular aplicação dos recursos. E, instados a se manifestar, optaram pelo silêncio, configurando a revelia, nos termos do § 3º, do art. 12, da Lei 8.443/1992.
41.	Vale ressaltar que a jurisprudência pacífica nesta Corte é no sentido da imprescritibilidade das ações de ressarcimento ao erário (Súmula TCU 282) . Dessa forma, identificado dano ao erário, deve se instaurar e julgar o processo de tomada de contas especial para responsabilizar seus agentes causadores, respeitando o direito ao contraditório e à ampla defesa, independentemente de quando ocorreram os atos impugnados.
42.	Verifica-se também que não houve a prescrição da pretensão punitiva, conforme análise já realizada.
43.	Tendo em vista que não constam dos autos elementos que permitam reconhecer a boa-fé dos responsáveis, sugere-se que as suas contas sejam julgadas irregulares, nos termos do art. 202, § 6º, do Regimento Interno do TCU, com a imputação do débito atualizado monetariamente e acrescido de juros de mora, nos termos do art. 202, §1º do Regimento Interno do TCU, descontado o valor eventualmente recolhido, com a aplicação da multa prevista no art. 57 da Lei 8.443/1992.
44.	Por fim, como não houve elementos que pudessem modificar o entendimento acerca das irregularidades em apuração, mantém-se a matriz de responsabilização presente na peça 20.
PROPOSTA DE ENCAMINHAMENTO
Diante do exposto, submetemos os autos à consideração superior, propondo ao Tribunal:
a)	considerar revéis os responsáveis Manoel Adail Amaral Pinheiro (CPF: XXX.996.732-XX) e Arnaldo Almeida Mitouso (CPF: XXX.921.332-XX) , para todos os efeitos, dando-se prosseguimento ao processo, com fulcro no art. 12, § 3º, da Lei 8.443/1992; 
b)	julgar irregulares, nos termos dos arts. 1º, inciso I, 16, inciso III, alíneas 'a' e 'c', da Lei 8.443/1992, c/c os arts. 19 e 23, inciso III, da mesma Lei, as contas dos responsáveis Manoel Adail Amaral Pinheiro (CPF: XXX.996.732-XX) e Arnaldo Almeida Mitouso (CPF: XXX.921.332-XX) , condenando-os ao pagamento das importâncias a seguir especificadas, atualizadas monetariamente e acrescidas dos juros de mora, calculadas a partir das datas discriminadas até a data da efetiva quitação do débito, fixando-lhes o prazo de quinze dias, para que comprovem, perante o Tribunal, o recolhimento das referidas quantias aos cofres do Fundo Nacional de Desenvolvimento da Educação, nos termos do art. 23, inciso III, alínea 'a', da citada lei, c/c o art. 214, inciso III, alínea 'a', do Regimento Interno do TCU;  
Débitos relacionados ao responsável Manoel Adail Amaral Pinheiro (CPF: XXX.996.732-XX) :
	Data de ocorrência
	Valor histórico (R$) 

	5/8/2011
	12.680,00

	6/10/2011
	2.038,30

	7/10/2011
	3.337,10

	10/8/2011
	164.585,10

	11/8/2011
	45.670,60

	11/10/2011
	16.234,80

	12/8/2011
	408.000,00

	31/8/2011
	3.304,80

	3/8/2011
	24.817,20

Valor atualizado do débito (com juros) em 30/8/2019: R$ 1.198.774,06 
Débitos relacionados ao responsável Arnaldo Almeida Mitouso (CPF: XXX.921.332-XX) :
	Data de ocorrência
	Valor histórico (R$) 

	29/7/2011
	14.641,80

	1/8/2011
	29.283,60

Valor atualizado do débito (com juros) em 30/8/2019: R$ 77.542,93
c)	aplicar individualmente aos responsáveis Manoel Adail Amaral Pinheiro (CPF: XXX.996.732-XX) e Arnaldo Almeida Mitouso (CPF: XXX.921.332-XX) , a multa prevista no art. 57 da Lei 8.443/1992 c/c o art. 267 do Regimento Interno do TCU, fixando-lhe (s) o prazo de quinze dias, a contar da notificação, para que comprovem, perante o Tribunal (art. 214, III, alínea 'a', do Regimento Interno do TCU) , o recolhimento da dívida aos cofres do Tesouro Nacional, atualizada monetariamente desde a data do acórdão que vier a ser proferido por este Tribunal até a do efetivo recolhimento, se pagas após o vencimento, na forma da legislação em vigor;
d)	autorizar, desde logo, a cobrança judicial das dívidas, caso não atendidas a notificação, na forma do disposto no art. 28, inciso II, da Lei 8.443/1992;
e)	autorizar também, desde logo, se requerido, com fundamento no art. 28, inciso I, da Lei 8.443, de 1992, c/c o art. 217, §§ 1º e 2º do Regimento Interno do TCU, o parcelamento da (s) dívida (s) em até 36 parcelas, incidindo, sobre cada parcela, corrigida monetariamente, os correspondentes acréscimos legais, fixando-lhe o prazo de quinze dias, a contar do recebimento da notificação, para comprovar, perante o Tribunal, o recolhimento da primeira parcela, e de trinta dias, a contar da parcela anterior, para comprovar os recolhimentos das demais parcelas, devendo incidir, sobre cada valor mensal, atualizado monetariamente, os juros de mora devidos, no caso do débito, na forma prevista na legislação em vigor, alertando os responsáveis de que a falta de comprovação do recolhimento de qualquer parcela importará o vencimento antecipado do saldo devedor, nos termos do § 2º do art. 217 do Regimento Interno deste Tribunal; 
f)	enviar cópia do Acórdão que vier a ser proferido ao Fundo Nacional de Desenvolvimento da Educação e aos responsáveis, para ciência, informando que a presente deliberação, acompanhada do Relatório e do Voto que a fundamenta, está disponível para a consulta no endereço www.tcu.gov.br/acordaos, além de esclarecer que, caso requerido, o TCU poderá fornecer sem custos as correspondentes cópias, de forma impressa; e
g)	enviar cópia do Acórdão a ser prolatado, bem como do Relatório e do Voto que o fundamentarem à Procuradoria da República no Estado de AM, nos termos do à § 3º do art. 16 da Lei 8.443/1992, c/c o § 7º do art. 209 do Regimento Interno do TCU, para adoção das medidas cabíveis."
O representante do MP/TCU (peça 41) , procurador Marinus Eduardo De Vries Marsico, concordou com a proposta da unidade instrutiva.
	É o relatório.

não há.

Procurador Marinus Eduardo De Vries Marsico.

TOMADA DE CONTAS ESPECIAL. FNDE. PDDE 2011. NÃO COMPROVAÇÃO DA BOA E REGULAR GESTÃO DOS RECURSOS TRANSFERIDOS EM RAZÃO DA OMISSÃO NO DEVER DE PRESTAR CONTAS. CITAÇÃO. REVELIA. CONTAS IRREGULARES. DÉBITO. MULTA. COMUNICAÇÕES.

TOMADA DE CONTAS ESPECIAL (TCE)

Secretaria de Controle Externo de Tomada de Contas Especial (Secex-TCE).

Trata-se de tomada de contas especial instaurada pelo Fundo Nacional de Desenvolvimento da Educação (FNDE) , em desfavor do prefeito do município de Coari/AM, Sr. Arnaldo Almeida Mitouso, gestão 2009 a 2012, em razão de omissão no dever de prestar contas dos recursos recebidos por força do Programa Dinheiro Direto na Escola (PDDE) , no exercício de 2011.
2. Os recursos federais repassados pelo FNDE ao município de Coari/AM totalizaram R$ 724.593,30[footnoteRef:2], com prazo final para prestação de contas em 30/4/2013, na gestão do Sr. Manoel Adail Amaral Pinheiro. [2:  Peça 2.] 
3. Em razão do não encaminhamento da devida prestação de contas dos recursos geridos, o FNDE comunicou o gestor responsável, bem como seu sucessor, acerca da irregularidade e solicitou a apresentação de justificativas destinadas a elidir a irregularidade ou a devolução dos recursos, não sendo atendido[footnoteRef:3].  [3:  Peça 14.] 
4. Diante disso, procedeu à instauração de tomada de contas especial[footnoteRef:4] contra o Sr. Arnaldo Almeida Mitouso, gestor dos recursos, ficando afastada a responsabilidade do sucessor, Sr. Manoel Adail Amaral Pinheiro, visto que ingressou com representação contra seu antecessor em razão de não terem sido disponibilizados os documentos necessários à prestação de contas. [4:  Peça 14, p. 4.] 
5. O relatório do tomador de contas especial[footnoteRef:5] apresentou como motivo para a instauração da tomada de contas especial e para a impugnação total das despesas a omissão no dever de prestar contas, e apontou um débito de R$ 724.593,30. [5:  Peça 14.] 
6. No âmbito do Tribunal, a Secretaria de Controle Externo de Tomada de Contas Especial (Secex-TCE) assim argumentou:
"13.	Os recursos destinados ao PDDE foram transferidos para diferentes unidades executoras (UEx) , e não apenas para a prefeitura municipal de Coari/AM (EEx) , conforme se verifica na relação de ordens bancárias (peça 2) .
14.	Ocorre que, de acordo com a sistemática de prestação de contas prevista na legislação do FNDE, as UEx prestam contas às EEx a que estejam vinculadas até 31 de dezembro do ano da efetivação do respectivo crédito nas contas correntes específicas das UEx, e as EEx prestam contas ao FNDE, por intermédio do Sistema de Gestão de Prestação de Contas (SiGPC) , até 28 de fevereiro do ano subsequente ao da efetivação do crédito nas contas correntes específicas.
15.	Então, cabe às EEx analisar e consolidar as prestações de contas recebidas das UEx e, até 28 de fevereiro subsequente ao ano do repasse dos recursos, emitir parecer conclusivo, no SiGPC, acerca da aplicação dos recursos, efetivando os registros correspondentes às UEx inadimplentes com prestação de contas, bem como os concernentes às que regularizarem suas pendências.
16.	Na hipótese de a prestação de contas da UEx não ser apresentada na forma ou no prazo previstos na norma, ou não ser aprovada em razão de falhas e irregularidades, a EEx, em conformidade com a rede de ensino a que a escola pertença, estabelecerá o prazo máximo de trinta dias para sua apresentação, regularização ou devolução dos recursos recebidos ou impugnados, sob pena de bloqueio de futuros repasses financeiros.
17.	Tem-se, portanto, que quando os recursos são repassados diretamente à prefeitura, esta se qualifica como EEx, e deve elaborar e encaminhar a prestação de contas ao FNDE. O gestor dos recursos é o prefeito municipal. Porém, no caso em que os recursos são repassados diretamente às Unidades Executoras Próprias (UEx) , ou seja, às associações, cabe aos dirigentes dessas entidades a gestão dos recursos e não ao prefeito. Além disso, cabe às UEx elaborar e apresentar a prestação de contas à EEx (prefeitura) .
18.	Assim, quando os recursos forem repassados diretamente às UEx, ou seja, às associações, entidades privadas representativas das escolas públicas, a responsabilidade de comprovar a boa e regular utilização dos recursos transferidos diretamente às UEx não é, em um primeiro momento, do prefeito, mas sim do gestor de cada uma dessas unidades, mediante a apresentação das respectivas prestações de contas à prefeitura (EEx) . A esta cabe analisá-las, adotar as demais medidas de correção previstas na norma, conforme o caso, consolidá-las e encaminhá-las ao FNDE, até a data limite fixada para tanto.
19.	Agora, se as UExs não prestaram contas e o prefeito não adotar as medidas indicadas pela norma para regularizar a situação ou obter a devolução dos recursos, ele será responsabilizado, haja vista o encargo que possui de verificar e consolidar as prestações de contas da UExs. Nesse caso, se o dever de prestar contas avança para o mandato do sucessor, o oferecimento de representação ao Ministério Público não afastaria a responsabilidade dele (sucessor) , tendo em vista que não poderia alegar a falta de documentos nos arquivos da prefeitura, pois os documentos comprobatórios das despesas deveriam estar sob a guarda das entidades escolares.
20.	Assim, transcorrido o prazo fixado para prestar contas pelas UEx e não tendo sido apresentadas as contas ou na hipótese de estas não estarem nos arquivos municipais, deve o sucessor, estabelecer prazo máximo de trinta dias para apresentação da prestação de contas ou a devolução dos recursos recebidos, sob pena de bloqueio de futuros repasses financeiros. Se nada fizer, responde o sucessor pelo débito apurado, quando se tratar de omissão de prestação de contas cujo prazo para envio à EEx ou ao FNDE tiver expirado em sua gestão.
21.	A Resolução CD/FNDE 17, de 19/4/2011, determina em seu art. 19, § 1º, que:
'As EEx deverão analisar as prestações de contas recebidas das UEx das escolas de suas redes de ensino, consolidá-las no Demonstrativo Consolidado da Execução Físico-Financeira das Unidades Executoras Próprias, apresentando-o ao FNDE até 28 de fevereiro do ano subsequente ao do repasse dos recursos, com parecer conclusivo acerca da aplicação dos recursos, acompanhado, se for o caso, da Relação de Unidades Executoras Próprias (UEx) Inadimplentes com Prestação de Contas.'
21.1.	Assim, observa-se que a responsabilidade pela consolidação das prestações de contas das unidades executoras recairá sobre o sucessor quando o prazo final para a apresentação da prestação de contas do PDDE ocorrer em sua gestão, como no caso em análise.
22.	A jurisprudência do Tribunal, com referência aos recursos do PDDE em que nos autos não ficar comprovado que as UEx apresentaram as prestações de contas, é de que a responsabilidade fica restrita ao prefeito que deveria analisá-las, consolidá-las e encaminhá-las ao FNDE (Acórdão 2301/2009-TCU-Primeira Câmara) .
23.	Dessa forma, o Sr. Arnaldo Almeida Mitouso (CPF 073.921.332-68) , prefeito municipal de Coari/AM na gestão 2009-2012, é o único responsável pelos débitos referentes aos recursos que foram repassados à EEx (prefeitura municipal) , devendo também ser ouvido em audiência quanto à não disponibilização das condições materiais mínimas e necessárias para que seu sucessor pudesse apresentar a prestação de contas quanto a esses recursos, uma vez que o Sr. Manoel Adail Amaral Pinheiro (CPF 137.996.732-53) , prefeito municipal de Coari/AM na gestão 2013-2016, impetrou representação junto ao Ministério Público (peça 7) . Tal medida, porém, não afasta a responsabilidade do sucessor quanto aos recursos repassados às UEx do município, tendo em vista o exposto nos itens 13-22 desta instrução. Assim, os débitos referentes aos recursos repassados às UEx devem ser imputados ao Sr. Manoel Adail Amaral Pinheiro (CPF 137.996.732-53) , prefeito municipal de Coari/AM na gestão 2013-2016, devendo também ser ouvido em audiência quanto à não apresentação da prestação de contas desses recursos no prazo estabelecido."
7. Diante dessa interpretação, a unidade instrutiva promoveu[footnoteRef:6] as citações e audiências tanto do Sr. Arnaldo Almeida Mitouso, quanto do Sr. Manoel Adail Amaral Pinheiro. [6:  Peças 21, 22 e 23.] 
8. Devidamente citados[footnoteRef:7], os responsáveis não compareceram aos autos, impondo considerá-los revéis. [7:  Peças 26 a 35.] 
9. Diante dos elementos acostados aos autos, a Secex-TCE propôs que as contas dos responsáveis fossem julgadas irregulares, atribuindo-lhes o débito apurado, bem como a aplicação da sanção prevista no art. 57 da Lei 8.443/1992.
10. O representante do MP/TCU, procurador Marinus Eduardo De Vries Marsico, endossou o encaminhamento proposto[footnoteRef:8]. [8:  Peça 41.] 
II
11. Concordo com a análise empreendida pela Secex-TCE, corroborada pelo representante do MP/TCU, a qual adoto como fundamento para minhas razões de decidir.
12. A responsabilização no âmbito do PDDE foi, por longo tempo, motivo de divergências na jurisprudência desta Corte, sendo pacificada, apenas, a partir da prolação do Acórdão 2301/2009-TCU-Primeira Câmara, relatado pelo ministro Augusto Nardes, do qual transcrevo breve excerto:
"3. Em primeiro lugar, vejo que a matéria suscita divergências na jurisprudência desta Corte. A corrente majoritária entende que, em caso de omissão, a responsabilidade pela comprovação da regular aplicação dos recursos deve recair apenas sobre o gestor municipal (v. Acórdãos nº s 2.572/2006, 2.854/2007 e 3.518/2007, de 1ª Câmara, e Acórdãos nº s 2.301/2004, 1.657/2005, 1.351/2006, 2.345/2006, 2.352/2006, 3.377/2006, 185/2007, 186/2007, 2.220/2007, e 1.074/2009, de 2ª Câmara) , cabendo-lhe consolidar e encaminhar a prestação de contas da totalidade dos recursos transferidos ao município à conta do programa, mesmo em relação àqueles repassados diretamente às Unidades Executoras - UEx. De outro lado, há posicionamentos segundo os quais compete ao gestor apenas a comprovação relativa aos recursos repassados diretamente ao ente federativo, ressalvados aqueles destinados especificamente às contas das escolas ou unidades executoras beneficiadas. Nessa hipótese, citam-se os Acórdãos nº s 2.426/2006 e 279/2009, da 2ª Câmara.
4. Apresentada a controvérsia, entendo que, apesar de ter me manifestado em outras oportunidades favorável à corrente dominante, verifico que a questão restou devidamente esclarecida no Acórdão 279/2009-TCU-Segunda Câmara. Na ocasião, constou do corpo da ementa o seguinte entendimento:
'1. Os dirigentes dos Conselhos Deliberativos das Comunidades Escolares também são solidariamente responsáveis, com o gestor municipal, pela comprovação da regular aplicação dos recursos recebidos diretamente pelas Unidades de Ensino por força do Programa Dinheiro Direto na Escola - PDDE.
2. O prefeito sucessor é solidariamente responsável com o antecessor pela comprovação da regular aplicação dos recursos recebidos por força do Programa Dinheiro Direto na Escola - PDDE referentes ao exercício imediatamente anterior àquele em que assumiu a gestão municipal.'"
13. A conclusão apresentada pelo relator, diante do caso concreto, foi consubstanciada na ementa de seu relatório, nos seguintes termos:
"1. O prefeito da época do repasse dos recursos oriundos do Programa Dinheiro Direto na Escola - PDDE responde, em caso de omissão no dever de prestar contas da parcela diretamente destinada à edilidade, pelo débito resultante da ausência de comprovação da regular aplicação dos recursos, com a concomitante irregularidade das contas. 
2. O prefeito sucessor é solidariamente responsável com o antecessor pela comprovação da regular aplicação dos recursos recebidos por força do citado programa, referentes ao exercício imediatamente anterior àquele em que assumiu a gestão municipal, caso não demonstre ter adotado medidas administrativas, consoante o 1º do art. 15 da Resolução FNDE nº 10/2004, in fine - e/ou judiciais com vistas ao resguardo do patrimônio público, em atenção à Súmula TCU nº 230. 
3. Os dirigentes das Unidades Executoras - UEx e dos estabelecimentos de ensino são solidariamente responsáveis, com o gestor municipal, pela comprovação da regular aplicação dos recursos diretamente transferidos à conta dessas unidades por força do PDDE, ficando a responsabilização restrita ao prefeito em caso de inexistirem alegações e provas nos autos que demonstrem terem aqueles apresentado prestação de contas."
14. Ao apreciar matéria mais assemelhada com o caso que analiso, o Tribunal proferiu o Acórdão 6744/2018-TCU-Primeira Câmara, de relatoria ministro-substituto Augusto Sherman Cavalcanti, no qual atribuiu o débito, exclusivamente, ao prefeito sucessor, tendo em vista não haver comprovação de que houve omissão por parte dos gestores da unidade executora e pelo fato de não ter tomado as devidas ações estabelecidas pelo FNDE para obtenção da documentação exigida.
15. Essa foi a linha jurisprudencial sugerida pela Secex-TCE e corroborada pelo Parquet com a qual concordo em razão da particularidade do regramento do FNDE (Resolução CD/FNDE 17/2011 - art. 19, § 1º) , que estabeleceu a responsabilidade pela prestação de contas ao prefeito que esteja no exercício do mandato na data para ela estabelecida, no caso, 30/4/2013, em razão de prorrogação de prazo aprovada por aquela entidade.
16. A única diferença no caso sob análise, em relação ao Acórdão 6744/2018-TCU-Primeira Câmara, é que o prefeito antecessor geriu diretamente recursos e também foi omisso em sua prestação de contas.
17. Por esse motivo, cada prefeito responde por uma parte do débito: o Sr. Arnaldo Almeida Mitouso, pelos valores por ele diretamente geridos em 2011, dos quais não prestou contas; e o Sr. Manoel Adail Amaral Pinheiro, em relação aos valores pelos quais era o responsável, atribuído pelo FNDE, por prestar contas e ter sido omisso.
18. Destaco que a apresentação de representação ao Ministério Público feita pelo Sr. Manoel Adail Amaral Pinheiro, conforme noticiado na peça 7, não afasta sua responsabilidade no presente caso, visto que detinha todos os meios de exigir dos gestores das unidades executoras a documentação demandada pelo FNDE, e não o fez, tampouco comprovou que tais gestores foram omissos.
19. Inexistindo elementos que permitam concluir pela boa e regular aplicação dos recursos repassados, considero que os responsáveis devam ter suas contas julgadas irregulares e que sejam condenados em débito, na forma apresentada pela unidade instrutiva, aplicando-lhes, individualmente, a multa prevista no art. 57 da Lei 8.442/1992.
Diante do exposto, manifesto-me pela aprovação do acórdão que ora submeto à apreciação deste Colegiado. 
TCU, Sala das Sessões Ministro Luciano Brandão Alves de Souza, em tagDataSessao.
Weder de Oliveira 
Relator